【裁判字號】    99,聲判,214
【裁判日期】    991229
【裁判案由】    聲請交付審判
【裁判全文】
臺灣臺北地方法院刑事裁定             99年度聲判字第214號
聲  請  人  王政男（具律師資格）
被      告  卓勇成
上列聲請人即告訴人因告訴被告偽造文書案件，不服臺灣高等法
院檢察署檢察長中華民國99年10月11日99年度上聲議字第7388號
駁回聲請再議之處分（原不起訴處分案號：臺灣臺北地方法院檢
察署99年度偵續字第658號），聲請交付審判，本院裁定如下：
    主  文
聲請駁回。
    理  由
一、按告訴人不服上級法院檢察署檢察長或檢察總長認再議為無
    理由而駁回之處分者，得於接受處分書後10日內委任律師提
    出理由狀，向該管第一審法院聲請交付審判；法院認交付審
    判之聲請不合法或無理由者，應駁回之，刑事訴訟法第258
    條之1第1項、第258條之3第2項前段分別定有明文。
二、本件聲請人即告訴人王政男前以被告卓勇成涉犯公務員登載
    不實罪嫌，向臺灣臺北地方法院檢察署（下稱臺北地檢署）
    提起告訴，經該署檢察官偵查結果，認被告犯罪嫌疑不足，
    而於民國99年8月21日以99年度偵續字第658號為不起訴處分
    。告訴人就該不起訴處分聲請再議，經臺灣高等法院檢察署
    （下稱高檢署）檢察長審核後，認其再議之聲請為無理由，
    而於99年10月11日以99年度上聲議字第7388號處分書駁回其
    再議之聲請等情，業據本院調取前揭卷宗核閱無訛。查告訴
    人於99年10月19日收受前述處分書後，即於同年10月25日提
    出書狀向本院聲請交付審判，有臺灣高等法院檢察署送達證
    書及交付審判聲請狀、本院收狀戳上日期（見本院聲判卷）
    在卷可稽，尚未逾10日之法定期間。又依刑事訴訟法第258
    條之1第1項規定，交付審判之聲請應委任律師始得提起，而
    該法雖無類似民事訴訟法第466條之1第1項：「對於第二審
    判決上訴，上訴人應委任律師為訴訟代理人。但上訴人或其
    法定代理人具有律師資格者，不在此限」之規定，惟依相同
    法理，自訴人具有律師資格者，其提起自訴尚無須委任律師
    為代理人（最高法院94年度第6、7次刑事庭會議決議參照）
    。而關於交付審判制度，告訴人具有律師資格時，是否仍應
    委任律師為其聲請交付審判之代理人，法亦無明文，然依同
    一解釋法理，亦應採否定見解，即無須另委任律師為其代理
    人。查本件交付審判之聲請人即告訴人具有律師資格，此有
    相關函文及律師基本資料查詢結果在卷可稽，其提起本件交
    付審判之聲請，自屬合法。
三、聲請交付審判意旨略以：聲請人於96年4月25日凌晨2時30分
    睡眠中尿急起床如廁，發覺小偷由妻臥房衝出，經廚房往後
    陽台逃逸，嗣發覺後陽台鐵窗被破壞，小偷係破壞後陽台鐵
    窗入侵行竊得手後由原處逃逸，乃以110報警，約凌晨3時許
    被告抵達，聲請人開門引導並指出小偷如何侵入行竊，然被
    告並未檢查現場，即以鐵窗係多日前之破壞等語相指責，聲
    請人表示若非當時發現小偷豈會深夜報警，被告不得已始電
    召鑑識人員饒昌明到場，被告則始終在場，等勘察完畢被告
    始與饒昌明二人一同離去。而當時若係備勤警員郭建良會同
    饒昌明勘察採證，臺北市政府警察局大安分局受理各類案件
    紀錄表（下稱紀錄表）應由郭建良填載，如被告登載，亦應
    由被告會同郭建良二人一起登載，該紀錄表卻記載由被告與
    不知情之賴志忠二人共同受理，以賴志忠結證未與被告一同
    前往聲請人住處以觀，足徵被告供稱其與賴志忠離開聲請人
    住處繼續執行巡邏職務云云，並不實在。而被告於受理之初
    ，已與聲請人因有無發現小偷入侵、是否當時之破壞或多日
    前破壞發生爭執，被告本可向同事饒昌明查證採證結果，然
    竟記載「告訴人堅稱有看見人入侵其住處及破壞後陽台鐵窗
    」，又登載與鑑識結果不符之「通知鑑識人員到場鑑識，發
    現鐵窗是多日前之破壞，並非其所稱之當時之破壞」，其故
    意明知不實之事項而為登載，甚為明顯；而證人賴志忠未受
    理本案，且不知有與被告一同至告訴人住處，被告登載賴志
    忠共同受理本件竊盜案，亦應負公文書不實登載罪，原不起
    訴及駁回再議之處分顯有不當，爰聲請交付審判等語。
四、按犯罪事實應依證據認定之，無證據不得認定犯罪事實，刑
    事訴訟法第154條第2項定有明文。而認定犯罪事實所憑之證
    據，雖不以直接證據為限，間接證據亦包括在內；然而無論
    直接或間接證據，其為訴訟上之證明，須於通常一般之人均
    不致有所懷疑，而得確信其為真實之程度者，始得據為有罪
    之認定，倘其證明尚未達到此一程度，而有合理之懷疑存在
    時，即應為有利於被告之認定，更不必有何有利之證據，最
    高法院30年上字第816號判例、76年台上字第4986號判例意
    旨參照。又按刑法第213條不實登載公文書罪之成立，除客
    觀上公務員在其職務上所掌公文書，有為虛偽不實之登載行
    為，且足生損害於公眾或他人外，其在主觀上須明知為不實
    ，所謂明知係指直接之故意而言，亦有同院69年台上字第59
    5號判例足參。
五、聲請人對被告提出公務員登載不實罪告訴，無非係以：伊於
    96年4月25日凌晨2時30分許睡夢中尿急起床如廁時，發現小
    偷入侵自廚房往後陽台逃逸，乃以110報警，約3時許被告即
    臺北市政府警察局大安分局和平東路派出所警員卓勇成到來
    ，即以不耐煩口吻詢問何事，伊引導到後陽台指出小偷破壞
    鐵窗入侵行竊，被告並未檢視即以鐵窗係多日前破壞云云相
    告，伊以如非當時破壞，豈會深夜凌晨打110報警？被告始
    電請分局鑑識人員偵查佐饒昌明到場，據饒昌明事後作成之
    現場勘察報告，發生時間應在上半夜即24日20至24時，竊嫌
    利用1樓後方攀爬至3樓，再以強力剪剪斷鐵窗條侵入，得手
    後由原侵入處逃逸。而饒昌明鑑識時，被告始終在旁，遽其
    製作之紀錄表竟記載「多日前之破壞，並非其（告訴人）所
    指當時破壞」，該記載並經臺灣高等法院96年度上字第993
    號判決所引用，因認被告涉犯刑法第213條公務員登載不實
    罪嫌等情，為其主要論據。被告則堅決否認有何公文書登載
    不實犯行，辯稱：伊當日抵達現場，聲請人之子也表示沒聽
    到任何聲響，聲請人係表示之前被侵入有一些被破壞之痕跡
    ，加上屋內又無被翻動搜刮財物之跡象，故伊直覺認為是之
    前被破壞的，但聲請人堅稱是當天破壞，故通知鑑識人員饒
    昌明到場，後來由備勤人員郭建良帶同意書到場，俟郭建良
    到場後，因為伊當天是負責巡邏，要繼續執行巡邏勤務，所
    以就先離開，若要調查則交由備勤處理，伊離開時饒昌明尚
    未採證結束，本件紀錄表是當天早上6點交班時才填寫，因
    伊並未獲知採證結果，才會寫是多日前破壞，伊的語意有錯
    誤，應該是要說在現場發現並通知鑑識人員到場，聲請人當
    場有表示他是退休之司法人員，伊不可能故意去做與事實不
    符之記載等語。經查：
  (一)被告於96年4月25日凌晨因聲請人報案住處遭竊，而經指派
    前往聲請人住處處理，嗣後於其職務上製作之本件紀錄表上
    登載：「報案人王政男...堅稱有看見人侵入其住處及破壞
    其後陽台鐵窗，通知鑑識人員到場鑑識，發現其鐵窗是多日
    前之破壞，並非其所稱之當時之破壞」之文字等事實，業據
    聲請人指訴在案，並經被告供承無訛。經臺北市政府警察局
    大安分局鑑識人員饒昌明偵查佐到場勘察採證結果，於窗台
    框上發現明顯手套痕跡，後陽台鐵窗台處之鐵窗條遭剪斷2
    支，研判竊嫌應由1樓後方防火巷攀爬至該位置後，再以所
    攜帶之強力剪剪斷鐵窗條侵入，有卷內臺北市政府警察局大
    安分局現場勘察報告可憑，是被告於紀錄表上記載「通知鑑
    識人員到場鑑識，發現其鐵窗是多日前之破壞，並非其所稱
    之當時之破壞」等語，確與勘察採證結果不符。然被告於該
    紀錄表記載之內容雖與客觀事實不符，惟是否成立刑法第
    213條公務員登載不實罪，仍應視其是否基於直接之故意，
    亦即在主觀上明知為不實而故為登載，始能論斷。
  (二)聲請人雖指稱被告於鑑識人員饒昌明到場採證期間全程在場
    ，並有聽聞饒昌明當場表示鐵窗被破壞是新痕且有手套痕，
    然證人饒昌明於偵查中證稱：伊不認識被告及郭建良，當天
    伊至聲請人住處採證之實際經過，因時隔已久已記不清楚，
    一般情況是鑑識組接到勤務中心通知後至現場勘查，原先現
    場由制服處理，通常都是巡邏人員接到通報至現場，有需要
    採證的話就透過勤務中心通知鑑識組處理，伊到現場後就會
    接手採證，採證同意書有可能是巡邏人員先準備好或請派出
    所內勤人員送過來，通常巡邏人員不會在現場停留太久就會
    離開繼續巡邏，之後應該是由送採證同意書的內勤接手在現
    場陪同，當天在場處理的制服員警伊沒有印象，當日採證過
    程進行很平順，沒有特別去論斷鐵窗遭破壞的時間，也沒有
    印象有發生破壞時間方面的爭執等語。另當日備勤警員即證
    人郭建良亦證稱：當天被告是負責巡邏勤務，我是備勤，我
    當天確實有去聲請人住處，備勤通常會負責送採證同意書至
    現場，所以我可能是因為送採證同意書才過去現場，一般情
    況是受理報案後，先由巡邏至現場處理，如果需要採證的話
    ，再由備勤人員送採證同意書過去，如果要正式報案，需至
    派出所做筆錄，由備勤人員處理，一般情況備勤人員會留下
    來等鑑識人員到，或是等採證完，與被害人討論相關權益後
    才離開，所以巡邏應該會比我先走，因為巡邏還要繼續執行
    勤務，去各巡邏點簽到，我當天去有聽到有同事跟被害人在
    討論鐵窗被剪斷，但我沒有過去看，因為怕破壞現場，但沒
    有印象他們討論是當天破壞或之前破壞等語。足見通常情況
    ，勤務中心接獲報案係先指派巡邏警員到場處理，若有鑑識
    必要則通知鑑識人員到場，採證鑑識所需之採證同意書則由
    備勤人員送到現場，備勤警員及鑑識人員到場後，巡邏警員
    通常會先離開現場，繼續執行其至各處巡邏簽到之巡邏勤務
    ，而本件當日被告即擔任巡邏勤務，警員郭建良為備勤，故
    通知鑑識人員饒昌明到場後，被告即先行離去，繼續執行其
    巡邏勤務。是依檢察事務官詢問當日出勤之證人饒昌明、郭
    建良之所得內容，無從認定被告確有於鑑識時全程在場聽聞
    觀看，並當場知悉鑑識結果，聲請人指稱被告於鑑識勘察時
    全程在場，並有聽聞鑑識人員饒昌明之研判云云，並無客觀
    事證可資佐證，自難以其單方之指訴遽為不利於被告之認定
    。被告辯稱其俟饒昌明、郭建良到場後即先行離去繼續執行
    巡邏勤務，離去時尚未採證完畢等情，自非虛妄不實。
  (三)又依郭建良證稱：採證完畢後被害人如果要正式報案，需另
    至派出所製作筆錄，當天聲請人為何沒有報案（按聲請人係
    96 年10月9日始至和平東路派出所正式報案並製作筆錄），
    伊不記得，一般情況可能是被害人財物尚未清點清楚，或是
    因為當時已是凌晨，被害人要休息等到白天再處理，一般情
    況是備勤留下來等鑑識人員到，或是等採證完，與被害人討
    論相關權益後才離開等語，則實際上當日詳細經過情形其已
    不復記憶，然採證完畢後被害人如欲正式報案，需另至派出
    所製作筆錄等情，堪認此應為一般竊盜案件警方一貫之處理
    流程，是亦難認被告事後作成之紀錄表上記載「告知報案人
    如需再至本所報案」等語，係具有偽造文書之故意。
  (四)聲請人雖又指警員賴志忠未受理本案，且不知有與被告一同
    至告訴人住處處理案件，被告於紀錄表上登載賴志忠共同受
    理本件竊盜案，亦應負公文書不實登載罪，且若係備勤警員
    郭建良會同饒昌明勘察採證，該紀錄表亦應由郭建良填載，
    或由被告會同郭建良二人一起登載云云。然偵查中賴志忠證
    稱：時間很久了，沒有印象有無與被告一同處理告訴人王政
    男住處失竊案，但按照紀錄表及一般警力派遣的情況，我們
    巡邏勤務是由二人執勤，因此不管我有沒有到場，處理人員
    都會寫當時當班的兩個人，所以紀錄表上雖然處理人員有寫
    我的名字，但我不一定有到場等語，足見一般員警輪值巡邏
    勤務因由二人執勤，故實際處理案件時均會由處理之人員記
    載二人之姓名，則被告於紀錄表記載處理人員「卓勇成、賴
    志忠」，雖係依循渠等慣例而有與到場處理實況不符之情形
    ，然尚難認其有何偽造文書之故意。又被告既係首位到場處
    理員警，則其負責製作該紀錄表，應屬當然而無不當之處，
    聲請人指稱既係備勤郭建良會同饒昌明勘察採證，應由郭建
    良填載紀錄表或由被告會同郭建良填載云云，實屬誤會。再
    者，被告係於96年4月25日當日製作該紀錄表，此觀該紀錄
    表之日期甚明，被告亦供稱：我是在巡邏結束之後當天早上
    6 點交班時填寫紀錄表等語，參以大安分局現場勘查報告係
    於96年4月27日由鑑識人員饒昌明以電腦打字作成並逐級呈
    核，有該現場勘察報告可稽，故被告製作上開紀錄表時，實
    無法得悉該勘查報告之內容，除聲請人指訴外，復無其他證
    據足認被告有在現場聽聞饒昌明說明初步採證勘察之結果，
    是被告於紀錄表上記載其到場處理所見內容，淪於個人主觀
    意見，固與鑑識人員認定之狀況不符，而有所違失或不當，
    惟刑法不實登載公文書罪之成立，既以行為人主觀上基於直
    接之故意，明知為不實事項而仍予登載為其要件，被告與聲
    請人並無糾紛夙怨，復非明知鑑識勘察結果並非昔日之侵入
    跡象而仍故意為相反不實之登載，縱有疏忽過失，亦難遽論
    以該罪。尤以該紀錄表之記載內容雖經臺灣高等法院96年度
    上字第993號判決引用而為不利於聲請人之判斷，然該等紛
    爭事項實非被告於記載當時所得預見，更難認被告有故意在
    紀錄表上為不實之記載，欲使聲請人受不利判決之動機。
  (五)依上各情，被告處理登載文書業務之態度，固值檢討，惟其
    主觀上並無公文書登載不實之故意，所為核與刑法公務員登
    載不實罪之構成要件未合，即難逕以該罪責論處。此外，卷
    內復無其他積極證據足認被告涉有偽造文書之犯行，揆諸首
    揭法條規定及判例意旨，應認其犯罪嫌疑不足。
六、綜上，本件綜觀全案卷證資料，並未發現有何其他積極之證
    據足以證明被告確有聲請人所指述之公務員登載不實犯行，
    是原臺北地檢署檢察官及高檢署檢察長分別予以不起訴處分
    及駁回再議聲請之處分，經核並無不當。聲請意旨仍執前詞
    ，指摘原處分不當而聲請交付審判，非有理由，應予駁回。
七、據上論斷，依刑事訴訟法第258條之3第2項前段，裁定如主
    文。
中    華    民    國    99    年    12    月    29    日
                  刑事第七庭  審判長法  官  林庚棟
                                    法  官  林勇如
                                    法  官  章曉文
以上正本證明與原本無異。
不得抗告。
                                    書記官  劉俊源
中    華    民    國    99    年    12    月    29    日

司法院資訊處製作；財團法人民間司法改革基金會備份。
